ACORDAO-COMPLETO-2519242

ACÓRDÃO 8015/2022 ATA 40/2022 - PRIMEIRA CÂMARA

VISTOS, relatados e discutidos estes autos de alteração de aposentadoria pelo Ministério da Saúde.
ACORDAM os ministros do Tribunal de Contas da União, reunidos em sessão da 1ª Câmara, diante das razões expostas pelo relator, em:
9.1. considerar ilegal o ato de alteração de aposentadoria de Anamaria Calheiros Pastor de Lima (49370/2020, peça 5) , recusando-lhe o registro, nos termos do § 1º do art. 260 do RI/TCU; 
9.2. dispensar o ressarcimento das quantias indevidamente recebidas, presumidamente, de boa-fé, consoante o enunciado 106 da Súmula de Jurisprudência deste Tribunal;
9.3. determinar ao Ministério da Saúde que: 
9.3.1. suspenda, no prazo de 15 (quinze) dias, todo e qualquer pagamento concernente ao ato impugnado, comunicando ao Tribunal as providências adotadas, nos termos dos arts. 262, caput, do RI/TCU e 8º, caput, da Resolução TCU 206/2007, sob pena de responsabilidade solidária do responsável pela omissão;
9.3.2. restabeleça os efeitos do ato original de aposentadoria da Sra. Anamaria Calheiros Pastor de Lima, concedida em 27/10/1993, particularmente no tocante à proporcionalidade dos proventos;
9.3.3. dê ciência do inteiro teor desta deliberação à interessada, alertando-a de que o efeito suspensivo proveniente da interposição de eventuais recursos perante o Tribunal não a exime da devolução dos valores percebidos indevidamente após a respectiva notificação, caso esses não sejam providos, devendo encaminhar os comprovantes dessa notificação a esta Corte no prazo de até 30 (trinta) dias;
9.4. encerrar o processo e arquivar os presentes autos.

ATOS DE APOSENTADORIA.

Primeira Câmara

Ministério da Saúde.

3. Interessada: Anamaria Calheiros Pastor de Lima (XXX.007.177-XX).

13.1. Ministros presentes: Walton Alencar Rodrigues (Presidente), Benjamin Zymler, Vital do Rêgo e Jorge Oliveira.
13.2. Ministro-Substituto presente: Weder de Oliveira (Relator).

WEDER DE OLIVEIRA

Em exame, alteração de aposentadoria de Anamaria Calheiros Pastor de Lima, concedida pelo Ministério da Saúde.
Reproduzo, com ajustes de forma, a instrução do auditor da Secretaria de Fiscalização de Integridade de Atos e Pagamentos de Pessoal e de Benefícios Sociais (Sefip) (peça 7) , que recebeu anuência do diretor da unidade especializada (peça 8) , bem como manifestação de concordância do MP/TCU, representado pelo procurador Marinus Eduardo De Vries Marsico (peça 9) :
" (...) HISTÓRICO
3.	Por meio do Acórdão 6381/2021-TCU-Primeira Câmara, de relatoria do Ministro Benjamin Zymler (peça 3) , o TCU determinou à Sefip para que procedesse ao destaque do ato de aposentadoria emitido em favor da Sra. Anamaria Calheiros Pastor de Lima, a fim de que fosse analisada a legitimidade do ato de alteração de aposentadoria emitido pelo órgão jurisdicionado, considerando-se o entendimento recentemente adotado pelo Plenário desta Corte de Contas por meio do Acórdão 175/2021.
EXAME TÉCNICO
4.	De acordo com o ato ora em exame, a concessão da aposentadoria inicial da interessada ocorreu em 27/10/1993. O presente ato de alteração teve por objetivo a inclusão de 1.164 dias (3 anos, 2 meses e 9 dias) de atividade insalubre, o que resultou na integralização dos proventos da ex-servidora.
5.	Acontece que a alteração processada pelo órgão de origem vigeu a partir de 24/8/2012, ou seja, mais de 18 anos após a concessão inicial. Assim, entende-se ter ocorrido a prescrição do fundo de direito ao benefício, conforme voto condutor do Acórdão 175/2021-TCU-Plenário, relatado pelo Ministro Benjamin Zymler, transcrito a seguir:	
	15. 	Quanto à ideia de prescrição ventilada pela Sefip, entendo que à hipótese se aplica, na realidade, o prazo estipulado nos arts. 1º e 2º do Decreto 20.910/1932 (grifos acrescidos) :
"Art. 1º As dívidas passivas da União, dos Estados e dos Municípios, bem assim todo e qualquer direito ou ação contra a Fazenda federal, estadual ou municipal, seja qual for a sua natureza, prescrevem em cinco anos contados da data do ato ou fato do qual se originarem.
Art. 2º Prescrevem igualmente no mesmo prazo todo o direito e as prestações correspondentes a pensões vencidas ou por vencerem, ao meio soldo e ao montepio civil e militar ou a quaisquer restituições ou diferenças".
	16.	Esse, a propósito é o entendimento assente no Superior Tribunal de Justiça (grifos acrescidos) :
	EREsp 1172833 - EMENTA
"EMBARGOS DE DIVERGÊNCIA. SERVIDOR PÚBLICO. APOSENTADORIA. REVISÃO. PRESCRIÇÃO. DECRETO 20.910/1932. NATUREZA. FUNDO DE DIREITO. JURISPRUDÊNCIA CONSOLIDADA NA PRIMEIRA SEÇÃO, NA TERCEIRA SEÇÃO E NA CORTE ESPECIAL. SÚMULA 168/STJ.
	IDENTIFICAÇÃO DA CONTROVÉRSIA.
 1. Trata-se de Embargos de Divergência apresentados contra decisão proferida pela Quinta Turma, em que os embargantes apontam dissídio jurisprudencial (...) . 
2. O embargante aduz que a prescrição da pretensão de revisão do ato de aposentadoria de servidor público é de trato sucessivo e deve atingir apenas as prestações anteriores aos cinco anos que antecedem o ajuizamento da ação, e não o próprio fundo de direito. 
EXAME DE CONHECIMENTO DOS EMBARGOS DE DIVERGÊNCIA 
3. Primeiramente, registra-se que a Corte Especial decidiu, na sessão de 5.12.2018, no julgamento do EAg 1.070.374/RS, por não conhecer de Embargos de Divergência, por aplicação da Súmula 168/STJ, que trata de discussão idêntica à presente: se prazo prescricional da revisão do ato de aposentadoria de servidor público atinge o fundo de direito. 
............................................................................................................................................
6. A matéria relativa à aplicação da prescrição do fundo de direito em demandas em que se pretende revisar o ato de aposentadoria de servidor público (o que abarca o objetivo do presente caso de incluir tempo de serviço insalubre na contagem do tempo de serviço) está absolutamente pacificada no âmbito da Corte Especial, da Primeira Seção, atualmente a competente para apreciar a matéria, e da Terceira Seção, que detém a competência residual de análise da matéria. 
7. 'SERVIDOR PÚBLICO FEDERAL. REVISÃO DE APOSENTADORIA. CONVERSÃO DE TEMPO DE SERVIÇO ESPECIAL EM COMUM. PERÍODO CELETISTA E ESTATUTÁRIO. PRESCRIÇÃO DO FUNDO DE DIREITO. OCORRÊNCIA. (...) A revisão do ato de aposentadoria para aproveitamento de tempo laborado em condições insalubres submete-se ao prazo prescricional de cinco anos contados da concessão do benefício, nos termos do art. 1º do Decreto 20.910/1932.' (AgRg no REsp 1.205.767/RS, Rel. Ministro Napoleão Nunes Maia Filho, Primeira Turma, DJe 25.9.2015) . 
8. No mesmo sentido (...) . 
9. Na Terceira Seção, atual detentora da competência residual sobre a matéria, não há divergência: 'A pretensão de revisão do ato de aposentadoria, com a contagem especial de tempo de serviço prestado de forma insalubre, tem como termo inicial para o prazo prescricional a concessão dessa pela Administração. Transcorridos mais de cinco anos entre a inativação do servidor e o ajuizamento da ação que pretende a alteração desse ato, torna-se imperioso o reconhecimento da prescrição do chamado fundo de direito.' (REsp 1. 032.428/RS, Rel. Ministro Jorge Mussi, Quinta Turma, DJe 19.10.2009) . 
10. No mesmo sentido, no âmbito da Terceira Seção (...) . 
11. Estando o entendimento do acórdão paradigma (Segunda Turma) superado na esfera da Primeira Seção, a competente para dirimir controvérsias relativas a direito do servidor público, aplica-se a Súmula 168/STJ, segundo a qual 'não cabem embargos de divergência, quando a jurisprudência do Tribunal se firmou no mesmo sentido do acórdão embargado'. 
ENTENDIMENTO DA CORTE ESPECIAL NO AGRG NO ERESP 1.174.989/SC 
12. Acerca do entendimento proferido pela Corte Especial no AgRg nos EREsp 1.174.989/SC, Rel. Ministro Sidnei Beneti, DJe 3.2.2014, a já citada jurisprudência torrencial, no sentido da aplicação da prescrição do fundo de direito para rever o ato da aposentadoria dos servidores públicos federais, foi alterada por decisão monocrática do relator, posteriormente confirmada, é verdade, por decisão colegiada em Agravo Regimental. 
13. Ainda que tal questão seja ultrapassada, a intelecção do julgamento dos ERESP 1.174.989/SC foi posteriormente superada pela Corte Especial para fixar a prescrição como de fundo de direito em caso de revisão de aposentadoria de servidor público: 
13.1. 'EMBARGOS DE DIVERGÊNCIA NO AGRAVO. SERVIDOR PÚBLICO. ATO DE CONCESSÃO DE APOSENTADORIA. REVISÃO. PRESCRIÇÃO QUINQUENAL. FUNDO DO DIREITO. (...) O termo inicial da prescrição quinquenal aplicável à ação que busca a revisão da proporcionalidade dos proventos de aposentadoria em razão dos anos de serviço prestados é o ato de concessão do benefício, porquanto a pretensão atinge o próprio fundo do direito.' (EAg 1.172.802/SP, Rel. Ministro João Otávio de Noronha, Corte Especial, DJe 5.10.2015) . 
13.2. 'PROCESSO CIVIL. AGRAVO REGIMENTAL NOS EMBARGOS DE DIVERGÊNCIA. AUSÊNCIA DE COMPROVAÇÃO DE DISSÍDIO JURISPRUDENCIAL. 1. O conhecimento dos embargos de divergência pressupõe a existência de similitude das circunstâncias fáticas e do direito aplicado nos acórdãos recorrido e paradigma, o que não foi observado na espécie. 2. O Superior Tribunal de Justiça firmou entendimento no mesmo sentido do acórdão embargado, reconhecendo a incidência da denominada prescrição do fundo de direito quando a pretensão da parte envolve a incorporação de gratificações e vantagens que, a seu juízo, deveriam ter sido contempladas nos respectivos proventos. Precedentes. 3. Agravo regimental a que se nega provimento.' (AgRg nos EREsp 1.112.291/PE, Rel. Ministro Og Fernandes, Corte Especial, DJe 23.9.2014) . 
14. Aqui novamente prevalece, portanto, o disposto na Súmula 168/STJ, já que o acórdão embargado está de acordo com a compreensão da Corte Especial.
CONCLUSÃO 
15. Embargos de Divergência não conhecidos" (EREsp 1172833/SC, rel. p/ Acórdão Min. Herman Benjamin, Corte Especial, DJe 11/6/2019) .
17.	No caso dos autos, a sra. Silvina Fidelis de Oliveira se aposentou em 1993, vindo a falecer em novembro de 1999. A pensão civil, por sua vez, foi concedida ao sr. Milton Candido de Oliveira em março de 2000, vindo a ser alterada pelo INSS apenas em novembro de 2011 - ato que ora se aprecia.
18.		Destarte, também por esta via, e ainda que efetivamente a ex-servidora tivesse preenchido os requisitos necessários à contagem do tempo ficto, não seria possível, a esta altura, uma vez operada a prescrição do fundo de direito ao benefício, admitir a alteração promovida pela origem. 
		Diante do exposto, voto no sentido de que este Colegiado adote a deliberação que ora submeto à sua apreciação.
6.	Vale destacar que no referido acórdão o TCU julgou ilegal o ato de alteração de pensão ali analisado, determinando ao órgão de origem o restabelecimento dos efeitos do ato original.
CONCLUSÃO 
7.	Em razão do exposto, e tendo em vista as análises realizadas no ato de alteração de concessão de aposentadoria de Anamaria Calheiros Pastor de Lima, esta Unidade Técnica considera que o ato em tela deve ser considerado ilegal e ter o seu registro negado por esta Egrégia Corte, em razão da ocorrência da prescrição do fundo de direito ao benefício.
8.	Quanto aos valores indevidos já pagos, propõe-se dispensar a devolução, com fundamento no Enunciado 106 da Súmula da Jurisprudência do TCU.
9.	Por fim, vale destacar que o ato em análise ingressou no TCU há menos de cinco anos. Assim, não se fez necessária a instauração do contraditório, segundo o entendimento estabelecido no Acórdão 587/2011-TCU-Plenário, de relatoria do Ministro Valmir Campelo. Registre-se ainda que a análise deste processo levou em conta os dispositivos da Resolução TCU 315/2020.	
PROPOSTA DE ENCAMINHAMENTO
10.	Ante o exposto, e com base nos arts. 71, inciso III, da Constituição Federal; 1º, inciso V, e 39, inciso II, da Lei 8.443/1992; 260, § 1º, do Regimento Interno do Tribunal de Contas da União, propõe-se:
a) considerar ILEGAL e recusar o registro do ato de alteração de concessão de aposentadoria de Anamaria Calheiros Pastor de Lima (CPF: XXX.007.177-XX) ;
b) dispensar a devolução dos valores indevidamente recebidos até a data da ciência do acórdão que vier a ser prolatado, com base no Enunciado 106 da Súmula da Jurisprudência do TCU;
c) determinar ao Ministério da Saúde, com base nos arts. 45 da Lei 8.443/1992, e 4º, inciso I, da Resolução-TCU 315/2020, que:
	c.1) faça cessar, no prazo de 15 (quinze) dias, contado a partir da ciência desta deliberação, os pagamentos decorrentes do ato impugnado, sob pena de responsabilidade solidária da autoridade administrativa omissa, consoante disposto nos arts. 71, inciso IX, da Constituição Federal e 262 do Regimento Interno desta Corte;
	c.2) restabeleça os efeitos do ato original de aposentadoria editado em favor da Sra. Anamaria Calheiros Pastor de Lima, particularmente no tocante à proporcionalidade dos proventos;
	c.3) informe à ex-servidora o teor do acórdão que vier a ser prolatado, encaminhando ao TCU, no prazo de trinta dias, comprovante da data de ciência pela interessada, nos termos do art. 4º, § 3º, da Resolução-TCU 170/2004, alertando-a de que o efeito suspensivo proveniente de eventual interposição de recurso junto ao TCU não a exime da devolução dos valores indevidamente percebidos após a notificação, em caso de não provimento desse recurso."
É o relatório.

não há.

Procurador Marinus Eduardo De Vries Marsico.

PESSOAL. APOSENTADORIA. ALTERAÇÃO. INTEGRALIZAÇÃO DE PROVENTOS PELA INCLUSÃO DE TEMPO DE SERVIÇO EM ATIVIDADE INSALUBRE. ATO INICIAL EMITIDO HÁ MAIS DE 5 (CINCO) ANOS. JURISPRUDÊNCIA CONSOLIDADA PELO STJ. PRESCRIÇÃO DO FUNDO DE DIREITO. A REVISÃO DO ATO DE APOSENTADORIA PARA APROVEITAMENTO DE TEMPO LABORADO EM CONDIÇÕES INSALUBRES SUBMETE-SE AO PRAZO PRESCRICIONAL DE 5 (CINCO) ANOS CONTADOS DA CONCESSÃO DO BENEFÍCIO, NOS TERMOS DO ART. 1º DO DECRETO 20.910/1932. ILEGALIDADE. SÚMULA 106. DETERMINAÇÕES.

APOSENTADORIA (APOS)

Secretaria de Fiscalização de Integridade de Atos e Pagamentos de Pessoal e de Benefícios Sociais (Sefip).

Trata-se de alteração de aposentadoria, concedida inicialmente em 27/10/1993, de Anamaria Calheiros Pastor de Lima, procedida pelo Ministério da Saúde em 24/8/2012.
Conforme relatado, este processo foi autuado por determinação exarada no Acórdão 6381/2021-TCU-Primeira Câmara, de relatoria do ministro Benjamin Zymler, para que fosse apreciada, em processo específico, a legitimidade da integralização de proventos pela inclusão de tempo de serviço insalubre, realizada no ato de alteração ora sob exame.
A Secretaria de Fiscalização de Integridade de Atos e Pagamentos de Pessoal e de Benefícios Sociais (Sefip) propõe a ilegalidade do ato de alteração e o restabelecimento dos efeitos do ato original. O MP/TCU, representado pelo procurador Marinus Eduardo De Vries Marsico, concorda com a proposta.
A Sefip fundamenta sua proposta nos seguintes termos (peça 7, p. 1) :
" (...) 4.	De acordo com o ato ora em exame, a concessão da aposentadoria inicial da interessada ocorreu em 27/10/1993. O presente ato de alteração teve por objetivo a inclusão de 1.164 dias (3 anos, 2 meses e 9 dias) de atividade insalubre, o que resultou na integralização dos proventos da ex-servidora.
5.	Acontece que a alteração processada pelo órgão de origem vigeu a partir de 24/8/2012, ou seja, mais de 18 anos após a concessão inicial. Assim, entende-se ter ocorrido a prescrição do fundo de direito ao benefício, conforme voto condutor do Acórdão 175/2021-TCU-Plenário, relatado pelo Ministro Benjamin Zymler."
De fato, conforme precedentes do Superior Tribunal de Justiça colacionados no voto condutor do acórdão TCU-175/2011, "a revisão do ato de aposentadoria para aproveitamento do tempo laborado em condições insalubres submete-se ao prazo prescricional de cinco anos contados da concessão do benefício":
"EMBARGOS DE DIVERGÊNCIA. SERVIDOR PÚBLICO. APOSENTADORIA. REVISÃO. PRESCRIÇÃO. DECRETO 20.910/1932. NATUREZA. FUNDO DE DIREITO. JURISPRUDÊNCIA CONSOLIDADA NA PRIMEIRA SEÇÃO, NA TERCEIRA SEÇÃO E NA CORTE ESPECIAL. SÚMULA 168/STJ.
	IDENTIFICAÇÃO DA CONTROVÉRSIA.
 1. Trata-se de Embargos de Divergência apresentados contra decisão proferida pela Quinta Turma, em que os embargantes apontam dissídio jurisprudencial (...) . 
2. O embargante aduz que a prescrição da pretensão de revisão do ato de aposentadoria de servidor público é de trato sucessivo e deve atingir apenas as prestações anteriores aos cinco anos que antecedem o ajuizamento da ação, e não o próprio fundo de direito. 
EXAME DE CONHECIMENTO DOS EMBARGOS DE DIVERGÊNCIA 
3. Primeiramente, registra-se que a Corte Especial decidiu, na sessão de 5.12.2018, no julgamento do EAg 1.070.374/RS, por não conhecer de Embargos de Divergência, por aplicação da Súmula 168/STJ, que trata de discussão idêntica à presente: se prazo prescricional da revisão do ato de aposentadoria de servidor público atinge o fundo de direito. 
............................................................................................................................................
7. 'SERVIDOR PÚBLICO FEDERAL. REVISÃO DE APOSENTADORIA. CONVERSÃO DE TEMPO DE SERVIÇO ESPECIAL EM COMUM. PERÍODO CELETISTA E ESTATUTÁRIO. PRESCRIÇÃO DO FUNDO DE DIREITO. OCORRÊNCIA. (...) A revisão do ato de aposentadoria para aproveitamento de tempo laborado em condições insalubres submete-se ao prazo prescricional de cinco anos contados da concessão do benefício, nos termos do art. 1º do Decreto 20.910/1932.' (AgRg no REsp 1.205.767/RS, Rel. Ministro Napoleão Nunes Maia Filho, Primeira Turma, DJe 25.9.2015) ." (Grifo nosso, peça 7, p. 3) .
Assim, acolho a proposta da Sefip, com a qual concordou o MP/TCU. 
Uma vez que o ato foi enviado a esta Corte de Contas há menos de 5 (cinco) anos, pode ser apreciado sem a realização de prévia oitiva da interessada, nos termos do Acórdão 587/2011-TCU-Plenário, não sendo o caso, também, de concessão de registro tácito.
Diante do exposto, manifesto-me pela aprovação do acórdão que ora submeto à apreciação deste Colegiado.
TCU, Sala das Sessões, em 22 de novembro de 2022.
Weder de Oliveira 
Relator